【裁判字號】    99,上訴,2075
【裁判日期】    990727
【裁判案由】    偽造文書等
【裁判全文】
臺灣高等法院刑事判決                99年度上訴字第2075號
上  訴  人
即  被  告  甲○○
上列上訴人因偽造文書等案件，不服臺灣板橋地方法院99年度訴
字第265號，中華民國99 年5月6日第一審判決（起訴案號：臺灣
板橋地方法院檢察署99年度偵字第1175號），提起上訴，本院判
決如下：
    主  文
原判決撤銷。
甲○○無罪。
    理  由
一、公訴意旨略以：被告甲○○為圖小利，竟意圖為自己不法之
    所有及變造私文書之犯意，於民國98年1月5日18時17分許起
    至20時18分許止，將以其弟弟林義勝名義登記，車號DK-942
    2 號自用小客車，停放在臺北縣中和市○○街之臺北縣政府
    公有停車格內，而收到收費管理員開具之臺北縣停車繳費通
    知單1紙後，明知其應繳之停車費為新臺幣（下同）90 元，
    仍於不詳之時間、地點，將上開通知單上「20:18」所對應
    之「管理員簽章」欄位之方式予以刮除，再持變造之停車繳
    費通知單至臺北縣中和市路上的全家便利商店繳納60元停車
    費，以此詐術使全家便利商店之店員陷於錯誤，依代收程序
    收取60元停車費後，再向臺北縣政府繳納60元停車費款項，
    被告因而詐得未繳30元停車費之利益。嗣經臺北縣政府交通
    局與全家便利商店比對資料及帳務後，始查悉上情。因認被
    告涉犯刑法第216條、第210 條之行使變造文書及同法第339
    條第2項之詐欺得利罪嫌。
二、按犯罪事實應依證據認定之，無證據不得認定犯罪事實，又
    不能證明被告犯罪者應諭知無罪之判決，刑事訴訟法第 154
    條第2項、第301條第1 項分別定有明文。次按刑事訴訟法所
    謂認定犯罪事實之證據，係指足以認定被告確有犯罪行為之
    積極證據而言，該項證據自須適合於被告犯罪事實之認定，
    始得採為斷罪資料。如未能發現相當證據，或證據不足以證
    明，自不能以推測或擬制之方法，以為裁判基礎。又檢察官
    就被告犯罪事實，應負舉證責任，並指出證明之方法。因此
    ，檢察官對於起訴之犯罪事實，應負提出證據及說服之實質
    舉證責任。倘其所提出之證據，不足為被告有罪之積極證明
    ，或其指出證明之方法，無從說服法院以形成被告有罪之心
    證，基於無罪推定之原則，自應為被告無罪判決之諭知（最
    高法院29年度上字第3105號、40年度臺上字第86號及92年度
    臺上字第128號判例參照）。
三、公訴意旨認為上訴人即被告涉有行使變造私文書及詐欺得利
    罪嫌，係以被告之供述，證人林義勝、張書玉之證述，臺北
    縣停車繳費通知單、汽車車籍查詢資料、臺北縣政府交通局
    北交贏字第0980801093號函及附件為主要論據。然訊據被告
    甲○○雖供述有於上揭時地曾將前開駕駛之車輛停放在路邊
    停車格內，及持管理員開立之該紙停車繳費單前往便利商店
    繳交60元停車費等事實，然堅決否認有何行使變造私文書及
    詐欺得利之犯行，並辯稱：伊未作此事，也無須僅為謀得30
    元之利益而犯罪等語。經查：
  (一)被告供述有於上揭時地曾將前開駕駛之車輛停放在路邊停車
    格內，及持管理員開立之該紙停車繳費單前往便利商店繳交
    60元停車費等事實，雖可認定停車繳費通知單，被告未曾交
    付他人，從始至終皆為被告所持有之事實，但無其他補強證
    據佐證被告變造繳費通知單之事實，尚難憑此即認被告有變
    造繳費通知單之犯行。
  (二)證人即被告之弟林義勝於偵查中證稱：「當時是我哥哥開的
    車，是開車就是誰繳費，我沒有看過那張通知單」等語（見
    偵卷第27頁）：僅能證明上述車輛為被告所駕駛，並由被告
    繳付停車費之事實；又證人張書玉於偵查中證稱：「（通知
    單如何計算？）依簽註時段數為準計算停車費」、「（超商
    計算停車費是否憑肉眼判斷？）是」、「（通知單上林陳雪
    花下面的簽名是什麼？）工作代號，只要他巡視過一次，就
    會在上面簽字」、「（繳費單是否有防水、耐高溫功能？）
    是，72小時內都不會掉色，但是有可能會因為原子筆的關係
    掉色」等語（見偵卷第27頁至第28頁），僅足證明繳費單有
    防水、耐高溫的功能，及超商收費僅憑肉眼判斷之事實，均
    不足以證明被告有變造繳費通知單之事實。
  (三)至車號DK-9422 號自用自小客車之停車繳費通知單其上「20
    ：18」管理員簽章處有刮擦痕跡之事實，雖有臺北縣停車繳
    費通知單、汽車車籍查詢資料、臺北縣政府交通局98年9 月
    23日北交贏年字第0980801093號函件，及法務部調查局99年
    3月18日調科貳字第09900117610號鑑定書在卷可稽，然細觀
    該停車繳費通知單之繳費金額60元之管理員簽章欄上「Ｆ34
    」字樣，字跡已有模糊不清之情形，顯見管理員林陳雪花所
    用原子筆之墨汁於19時18分時已使用將盡，而繳費金額90元
    之管理員簽章欄上隱約可見有以原子筆簽署之「Ｆ34」字樣
    但字跡無顏色，是否管理員林陳雪花於20時18分簽寫時，其
    所使用原子筆已全無墨汁，或墨汁極少而掉色，致無法顯現
    顏色浮現字跡，洵有疑義？在無其他補強證據佐證被告確有
    將繳費金額90元之管理員簽章欄上之「Ｆ34」字樣塗掉之變
    造行為之情形，基於「罪疑惟輕」之原則，尚難遽認被告有
    變造繳費通知單之事實，更遑論其有行使偽造私文書及詐欺
    得利之犯行。
四、綜上所述，檢察官所舉證據，經本院逐一剖析，相互參酌，
    尚不足以積極證明被告有何行使變造私文書及詐欺得利之犯
    行，本院無從形成被告有罪之心證。原審未詳勾稽，遽對被
    告予以論罪科刑，容有未合。被告上訴否認犯罪，而指摘原
    判決不當，為有理由，自應由本院將原判決予以撤銷，基於
    無罪推定之原則，改諭知被告無罪之判決。
據上論斷，應依刑事訴訟法第369條第1項前段、第364條、第301
條第1項，判決如主文。
本案經檢察官陳昱旗到庭執行職務。
中    華    民    國    99    年    7     月    27    日
                  刑事第二十庭審判長法  官  楊貴雄
                                    法  官  許必奇
                                    法  官  周明鴻
以上正本證明與原本無異。
行使偽造文書罪部分如不服本判決，應於收受送達後10日內向本
院提出上訴書狀，其未敘述上訴之理由者並得於提起上訴後10日
內向本院補提理由書（均須按他造當事人之人數附繕本）「切勿
逕送上級法院」。
詐欺得利罪部分不得上訴。
                                    書記官  郭彥琪
中    華    民    國    99    年    7     月    27    日

司法院資訊處製作；財團法人民間司法改革基金會備份。
